臺灣高雄地方法院刑事判決　　　　　　　100年度訴字第260號
公　訴　人　臺灣高雄地方法院檢察署檢察官
被　　　告　林佳韻
上列被告因偽造文書等案件，經檢察官提起公訴（99年度偵字第
25034 號），被告就被訴事實為有罪之陳述，經告知簡式審判程
序之旨，並聽取檢察官及被告之意見後，依簡式審判程序審理，
並判決如下：
    主  文
林佳韻共同犯如附表所示之罪，各處如附表所示之宣告刑及沒收
。應執行有期徒刑壹年貳月，如易科罰金，以新臺幣壹仟元折算
壹日；附表所示之偽造洪麗貞署押捌枚、印文貳拾壹枚，均沒收
。
其餘被訴犯詐欺取財罪部分，無罪。
    事  實
一、林佳韻與真實姓名年籍不詳綽號「小冠」之成年男子共同基
    於使公務員登載不實文書，並基於行使偽造私文書，及意圖
    為自己不法所有之詐欺取財、詐欺得利之犯意聯絡，分別為
    下列行為：
  (一)由綽號「小冠」以不詳方式取得洪麗貞之國民身分證（下稱
    系爭身分證），並於民國98年12月30日，由林佳韻持系爭身
    分證前往高雄市三民區○○○路157 號「行政院衛生署中央
    健康保險局高屏業務組」（下稱中央健保局），佯稱洪麗貞
    之健保IC卡遺失之不實事項為由，偽以代理人身分填寫請領
    健保IC卡申請表，辦理遺失補發，致使中央健保局承辦公務
    員，誤認洪麗貞之健保IC卡已遺失，將此不實之事項登載在
    職務上所掌之請領資料中，而當場補發未貼照片之洪麗貞健
    保IC卡1 張（下稱系爭健保卡）予林佳韻，足生損害於洪麗
    貞及中央健保局管理被保險人資料之正確性。
  (二)於98年12月30日某時，綽號「小冠」開車搭載林佳韻前往高
    雄市新興區○○○路151 號「威勁通訊行六合門市」，並由
    綽號「小冠」交付林佳韻系爭身分證、健保卡及偽刻之「洪
    麗貞」印章1 枚，由林佳韻持上開雙證件及偽刻印章，向店
    員李冠霖佯以洪麗貞授權辦理，並以代理人身分接續在2 份
    遠傳電信股份有限公司（下稱遠傳公司）「遠傳行動電話/
    第三代行動電話服務申請書」之「申請者簽名」及「同意聲
    明」欄，偽造如附表編號二所示「洪麗貞」之署押及印文，
    且於「代辦委託書」之委託人欄偽造如附表編號二所示「洪
    麗貞」之署押及印文後，連同系爭身分證、健保卡交付李冠
    霖，而持以行使，致李冠霖及遠傳公司陷於錯誤，核發行動
    電話門號0000000000號、0000000000號，並由李冠霖當場交
    付手機2 支及SIM 卡2 張，足以生損害於洪麗貞、遠傳公司
    對行動電話申請者之審核權及使用者帳務管理之正確性，遠
    傳公司並因此陷於錯誤而提供相關電信服務。林佳韻於取得
    前開手機2 支及SIM 卡2 張後，即將之交付在外等候之綽號
    「小冠」。
  (三)於99年1 月2 日某時，「小冠」復開車搭載林佳韻前去高雄
    市新興區○○○路196 號「遠傳電信林森門市」，以相同手
    法，即由林佳韻持系爭身分證、健保卡及偽刻印章，以代理
    人身分填寫「遠傳行動電話/ 第三代行動電話服務申請書」
    、「代辦授權書」及「行動電話業務服務契約」，偽造如附
    表編號三所示「洪麗貞」之署押及印文，交付持以行使，致
    承辦店員及遠傳公司陷於錯誤，核發行動電話門號00000000
    00號，該店店員並交付手機1 支及SIM 卡1 張，足以生損害
    於洪麗貞、遠傳公司對行動電話申請者之審核權及使用者帳
    務管理之正確性，遠傳公司並因此陷於錯誤而提供電信服務
    。林佳韻於取得手機1 支及SIM 卡1 張後，即將之交付在外
    等待之綽號「小冠」。
  (四)於99年1 月3 日某時，「小冠」再度開車搭載林佳韻至上址
    「遠傳電信林森門市」，以同一手法，即林佳韻持系爭身分
    證、健保卡及偽刻印章，以代理身分填寫遠傳易付卡客戶資
    料卡，偽造如附表編號四所示「洪麗貞」之署押及印文，交
    付持以行使，致承辦人員及遠傳公司陷於錯誤，核發行動電
    話門號0000000000號，並交付SIM 卡1 張，足以生損害於洪
    麗貞、遠傳公司對行動電話申請者之審核權及使用者帳務管
    理之正確性，遠傳公司並因此陷於錯誤而提供電信服務。林
    佳韻於取得SIM 卡1 張後，即以電話與「小冠」聯絡，並於
    高雄市左營區○○○路某超商，將之交付「小冠」。
  (五)於99年1 月5 日某時，「小冠」開車搭載林佳韻前至高雄市
    前鎮區○○○路187 號「亞太電信高雄三多直營店」，再以
    同一方式，由林佳韻持系爭身分證、健保卡及偽刻印章，以
    代理身分填寫亞太電信行動電話服務申請書，並於申請人簽
    章欄偽造如附表編號五所示「洪麗貞」之印文1 枚，將之交
    付承辦人員以行使，致承辦人員及亞太電信股份有限公司（
    下稱亞太公司）陷於錯誤，核發0000000000行動電話門號，
    同意提供相關電信服務，林佳韻即詐得手機1 支、SIM 卡1
    張及亞太公司同意提供之相關電信服務之利益，足以生損害
    於洪麗貞、亞太公司對行動電話申請者之審核權及使用者帳
    務管理之正確性。而林佳韻於取得手機及SIM 卡後，即將之
    交付「小冠」。嗣因前開犯罪事實(二)、(三)之行動電話門號未
    依約繳付通話費用，遠傳公司即通知洪麗貞欠繳通話費，洪
    麗貞始知遭人冒名申辦行動電話，而向警方報案，經警循線
    查知上情。
二、案經洪麗貞訴由臺北市政府警察局內湖分局移送臺灣臺北地
    方法院檢察署呈請臺灣高等法院檢察署令轉臺灣高雄地方法
    院檢察署檢察官偵查起訴。
    理  由
一、本件被告林佳韻所犯使公務員登載不實文書罪、行使偽造私
    文書、詐欺取財及詐欺得利等罪，係死刑、無期徒刑、最輕
    本刑為3 年以上有期徒刑以外之罪，其於審理程序中就被訴
    事實為有罪之陳述，經告知簡式審判程序之旨，並聽取公訴
    人、被告之意見後，認為適宜進行簡式審判程序，經本院改
    依簡式審判程序審理。又簡式審判程序之證據調查，依刑事
    訴訟法第273 條之2 規定，不受同法第159 條第1 項審判外
    陳述排除之限制，且被告對於卷內之各項證據，亦不爭執證
    據能力，故卷內所列之各項證據，自得作為證據，先予敘明
    。
二、前揭犯罪事實(一)至(五)，業據被告林佳韻均坦承不諱；核與證
    人即被害人洪麗貞於警詢（偵二卷第5 、6 頁）、偵查（偵
    一卷第7 、8 頁）時、證人即「威勁通訊行六合門市」店長
    黃韋綸於偵查時（偵二卷第47頁）證述之情節相符；並有中
    央健保局99年8 月20日健保高字第0996018404號函暨所附請
    領健保IC卡申請表（偵一卷第12、13頁）、遠傳公司門號00
    00000000、0000000000、0000000000、0000000000之申登人
    資料查詢1 份（偵二卷第23頁）、遠傳公司門號0000000000
    行動電話服務申請書暨附件、代辦委託書1 份（偵二卷第24
    至26頁）、遠傳公司門號0000000000行動電話服務申請書暨
    附件、代辦委託書1 份（偵二卷第29至31頁）、遠傳公司門
    號0000000000行動電話服務申請書、服務契約暨附件、行動
    電話門號申請代辦授權書1 份（偵二卷第32至35頁）、遠傳
    公司門號0000000000易付卡客戶資料卡暨附件、代辦委託書
    1 份（偵二卷第36至38頁）、洪麗貞之未申請遠傳門號聲明
    書1 紙（偵二卷第11頁）、亞太公司門號0000000000行動電
    話服務申請書1 紙、冒申聲明書1 紙（偵一卷第9 、10頁）
    等附卷可稽。綜上，足認被告之自白與事實相符，堪予採信
    。是本件事證明確，被告上開犯行，洵堪認定，應依法論科
    。
三、至被告林佳韻雖患有「藥物所致之精神異常」疾病，有被告
    提出高雄市立凱旋醫院99年5 月25日診斷書1 紙（審訴卷第
    26頁）及高雄市凱旋醫院99年11月17日高市凱醫成字第0990
    007867號函暨所附被告之病歷1 份（審訴卷第33至41頁）可
    按。惟經本院送請鑑定結果認：「……學理上而言，服用安
    非他命1 個月內易會使人產生幻覺與妄想等精神症狀，而易
    發生從事不適當之行為，然被告自述最後一次使用安非他命
    為98年11月26日，當時使用情形為連續兩週皆使用，距離案
    發時間已達1 個月以上，安非他命理論上應已代謝完畢，而
    不會導致有如被告所言之狀態的影響……。雖然被告屬於邊
    緣性智能，然對於使用他人證件之行為屬違法應不至於無法
    判斷，且藥物使用之影響應已排除。故由本次鑑定結果推論
    案發當時之精神狀態，其辨識行為違法之能力或依其辨識而
    為行為之能力應不至於受精神障礙或心智缺陷之影響」等情
    ，有高雄市凱旋醫院100 年2 月18日高市凱醫成字第100000
    1376號函暨精神鑑定書1 份（審訴卷第49頁、第51至53頁）
    ；是被告於本件行為時，並無因「藥物所致之精神異常」病
    症，而有不能辨識其行為之情形，附此說明。
四、核被告林佳韻所為，犯罪事實(一)係犯刑法第214 條使公務員
    登載不實文書罪；犯罪事實(二)至(五)部分，均係犯刑法第216
    條、第210 條行使偽造私文書、刑法第339 條第1 項詐欺取
    財及第339 條第2 項詐欺得利罪。被告與綽號「小冠」間，
    就犯罪事實(一)至(五)犯行，有犯意聯絡及行為分擔，應論以共
    同正犯。被告及綽號「小冠」利用不知情之刻印業者，偽刻
    「洪麗貞」之印章，係屬間接正犯。又被告就犯罪事實(二)至
    (五)之偽造署押行為，應係偽造私文書之階段行為，並偽造私
    文書之低度行為，為其後行使偽造私文書之高度行為所吸收
    ，均不另論罪；且被告以一行為同時觸犯行使偽造私文書罪
    、詐欺取財及詐欺得利罪，為想像競合犯，應依刑法第55條
    規定，從一重之行使偽造私文書罪處斷。被告所犯犯罪事實
    (一)1 次使公務員登載不實文書犯行、犯罪事實(二)至(五)計4 次
    行使偽造私文書犯行，犯意各別，且犯行係可分之數行為，
    係屬數罪，應予分論併罰。爰審酌被告年輕識淺，因未慎交
    友人而為本件犯行，並非本件主要行為人，亦無從中獲取利
    益，以偽造文書方式冒名申請5 支行動電話，造成被害人洪
    麗貞及電信公司受有損害，犯後坦認犯行，態度尚佳，及被
    告之智識程度、犯罪之手段、目的等一切情狀，分別量處如
    附表所示之刑，及諭知易科罰金之折算標準，並定其應執行
    之刑，且依刑法第41條第8 項規定，諭知易科罰金之折算標
    準，以資懲戒。公訴人具體求處有期徒刑2 年，略嫌過重，
    附此說明。再者，被告偽造如附表所示「洪麗貞」之署押計
    8 枚、印文計21枚，均應依刑法第219 條之規定，不問屬於
    犯人與否，併予在被告各次行使偽造私文書之罪刑項下，分
    別宣告諭知沒收。至偽刻之「洪麗貞」印章1 枚，並未扣案
    ，且被告亦不知印章現在何處，爰不為沒收之諭知，附以說
    明。
五、按「電信法第56條第1 項之罪，係以『意圖為自己或第三人
    不法之利益，以有線、無線或其他電磁方式，盜接或盜用他
    人電信設備通信者』，為構成要件，依原判決事實欄一所載
    ，被告與共犯陳○琪假冒他人名義請領取得之行動電話門號
    ，係電信公司依領用人之申請而准予發給使用，並非第三人
    （被害人）已取得使用權之電信設備，被告及共犯使用該行
    動電話通信之行為，能否謂與『盜接或盜用他人電信設備通
    信』之要件相當，非無研求餘地」（最高法院93年度台上字
    第2586號判決要旨參照）。質言之，冒用他人名義申請行動
    電話，該行動電話手機及門號均係由該冒名人自行購置，非
    屬他人之電信設備，且手機門號之內、外碼亦為真正，並非
    盜拷，是與電信法第56條第1 項之構成要件不符，僅係於撥
    打使用時，對電信公司施詐獲取免付費使用之利益。查，被
    告林佳韻雖冒用「洪麗貞」名義申請行動電話，然此並非被
    害人洪麗貞已取得使用權之電信設備，被告使用該行動電話
    通信之行為，即並無所謂「盜用他人」電信設備通信之行為
    ，其所為係成立刑法第339 條第2 項詐欺得利，而與電信法
    第56條第1 項之構成要件有間。又被告就犯罪事實(二)至(五)關
    於對電信公司詐欺得利部分，已論罪如上；是公訴意旨認被
    告此部分行為，亦有電信法第56條第1 項規定之適用，顯有
    誤會，然與前開論罪科刑之詐欺得利罪，屬事實上一罪之關
    係，爰不另為無罪之諭知。
六、按犯罪事實應依證據認定之，無證據不得認定犯罪事實；不
    能證明被告犯罪者，應諭知無罪之判決；刑事訴訟法第154
    條第2 項、第301 條第1 項分別定有明文。公訴意旨認被告
    就犯罪事實(一)部分，並犯刑法第339 條第1 項詐欺取財罪。
    惟查，按刑法第214 條規定，所謂使公務員登載不實事項於
    公文書罪，須一經他人聲明或申報，公務員即有登載之義務
    ，並依其所為之聲明或申報予以登載，而其登載之內容又屬
    不實之事項者，始足構成；若其所為聲明或申報，公務員尚
    須為實質之審查以判斷其真實與否，始得為一定之記載者，
    即非本罪所稱之使公務員登載不實；依此，被告雖佯以洪麗
    貞之健保IC卡遺失之不實事項為由，辦理遺失補發，然中央
    健保局即依須聲請辦理，並無所謂陷於錯誤之情事。又被告
    雖以使公務登載不實文書之方式，取得系爭健保卡，然被告
    於申請補發洪麗貞健保IC卡1 張時，亦應支付中央健保局該
    健保IC卡之對價費用，並非無償補發。從而，被告之行為與
    刑法第339 條第1 項之構成要件，尚有未符。此外，復查無
    其他積極證據足以證明被告確有公訴人所指之詐欺取財（即
    犯罪事實(一)）犯行，應屬不能證明被告犯罪，揆諸前揭說明
    ，依法自應為被告此部分無罪判決之諭知。
據上論斷，應依刑事訴訟法第299 條第1 項前段、第301 條第1
項，刑法第214 條、第216 條、第210 條、第339 條第1 項、第
2 項、第219 條、第28條、第51條第5 款、第55條、第41條第1
項、第8 項，刑法施行法1 條之1 ，判決如主文。
本案經檢察官鄭珮琪到庭執行職務。
中    華    民    國    100    年    4    月    20    日
                  刑事第十六庭  審判長法  官  曾逸誠
                                      法  官  姚水文
                                      法  官  洪榮家
以上正本證明與原本無異。
如不服本判決應於收受送達後10日內向本院提出上訴書狀，並應
敘述具體理由；如未敘述上訴理由者，應於上訴期間屆滿後20日
內向本院補提理由書（均須按他造當事人之人數附繕本）「切勿
逕送上級法院」。
中    華    民    國   100    年    4     月    20    日
                                      書記官  陳鈺甯
附表：
┌──┬──────────────┬──────┬─────┬─────────┐
│編號│        犯 罪 事 實         │文書名稱    │署押及印文│所犯罪名暨宣告刑  │
│    │                            │            │之數量    │                  │
├──┼──────────────┼──────┼─────┼─────────┤
│一  │犯罪事實(一)                  │            │          │共同犯使公務員登載│
│    │                            │            │          │不實罪，處有期徒刑│
│    │                            │            │          │貳月，如易科罰金，│
│    │                            │            │          │以新臺幣壹仟元折算│
│    │                            │            │          │壹日。            │
├──┼──────────────┼──────┼─────┼─────────┤
│二  │犯罪事實(二)                  │代辦委託書  │署押1 枚、│共同犯行使偽造私文│
│    │                            │(0000000000)│印文2 枚  │書罪，處有期徒刑肆│
│    │                            │            │          │月，如易科罰金，以│
│    │                            ├──────┼─────┤新臺幣壹仟元折算壹│
│    │                            │行動電話服務│署押2 枚、│日。附表編號二所示│
│    │                            │申請書      │印文3 枚  │偽造洪麗貞署押陸枚│
│    │                            │(0000000000)│          │、印文拾枚，均沒收│
│    │                            ├──────┼─────┤。                │
│    │                            │代辦委託書  │署押1 枚、│                  │
│    │                            │(0000000000)│印文2 枚  │                  │
│    │                            ├──────┼─────┤                  │
│    │                            │行動電話服務│署押2 枚、│                  │
│    │                            │申請書      │印文3 枚  │                  │
│    │                            │(0000000000)│          │                  │
├──┼──────────────┼──────┼─────┼─────────┤
│三  │犯罪事實(三)                  │行動電話服務│印文3枚   │共同犯行使偽造私文│
│    │                            │申請書。    │          │書罪，處有期徒刑參│
│    │                            ├──────┼─────┤月，如易科罰金，以│
│    │                            │行動電話業務│印文1枚   │新臺幣壹仟元折算壹│
│    │                            │服務契約。  │          │日。附表編號三所示│
│    │                            ├──────┼─────┤偽造洪麗貞署押壹枚│
│    │                            │門號申請代辦│署押1 枚、│、印文陸枚，均沒收│
│    │                            │授權書。    │印文2 枚  │。                │
├──┼──────────────┼──────┼─────┼─────────┤
│四  │犯罪事實(四)                  │遠傳易付卡客│印文2枚   │共同犯行使偽造私文│
│    │                            │戶資料卡    │          │書罪，處有期徒刑參│
│    │                            ├──────┼─────┤月，如易科罰金，以│
│    │                            │行動電話服務│署押1 枚、│新臺幣壹仟元折算壹│
│    │                            │代辦委託書  │印文2 枚  │日。附表編號四所示│
│    │                            │            │          │偽造洪麗貞署押壹枚│
│    │                            │            │          │、印文肆枚，均沒收│
│    │                            │            │          │。                │
├──┼──────────────┼──────┼─────┼─────────┤
│五  │犯罪事實(五)                  │亞太行動電話│印文1枚   │共同犯行使偽造私文│
│    │                            │服務申請書  │          │書罪，處有期徒刑參│
│    │                            │            │          │月，如易科罰金，以│
│    │                            │            │          │新臺幣壹仟元折算壹│
│    │                            │            │          │日。附表編號五所示│
│    │                            │            │          │偽造洪麗貞印文壹枚│
│    │                            │            │          │，沒收。          │
└──┴──────────────┴──────┴─────┴─────────┘
附錄本案論罪科刑法條：
中華民國刑法第210條
偽造、變造私文書，足以生損害於公眾或他人者，處5年以下有
期徒刑。
中華民國刑法第214條
明知為不實之事項，而使公務員登載於職務上所掌之公文書，足
以生損害於公眾或他人者，處 3 年以下有期徒刑、拘役或 5 百
元以下罰金。
中華民國刑法第216條
行使第210條至第215條之文書者，依偽造、變造文書或登載不實
事項或使登載不實事項之規定處斷。
中華民國刑法第339條
意圖為自己或第三人不法之所有，以詐術使人將本人或第三人之
物交付者，處5年以下有期徒刑、拘役或科或併科1千元以下罰金
。
以前項方法得財產上不法之利益或使第三人得之者，亦同。
前二項之未遂犯罰之。